臺灣屏東地方法院民事判決　　　　　　　 93年度訴字第553號
原　　　告　甲○○
　　　　　　子○○
　　　　　　癸○○
　　　　　　壬○○
　　　　　　丑○○
上列五人之
訴訟代理人　林朋助律師
被　　　告　丁○○　　住屏東縣.
訴訟代理人　庚○○　　住同上
被　　　告　丙○○○　住同上
　　　　　　己○○　　住同上
　　　　　　辛○○　　住臺北市.
上列三人之
訴訟代理人　戊○○　　住臺南縣.
被　　　告　寅○○　　住屏東縣.
上列當事人間請求土地所有權移轉登記事件，本院於94年6月7日
言詞辯論終結，判決如下：
    主      文
確認坐落屏東縣恆春鎮○○○段二四九地號，地目田，面積二０
二二七平方公尺土地，權利範圍應有部分四分之三為被告寅○○
所有。
被告丙○○○、辛○○、己○○應各將前項土地權利範圍應有部
分八分之一，經屏東縣恆春地政事務所以八六屏恆字第一三一九
號收件，於民國八十六年三月十二日所為以分割繼承為原因之所
有權移轉登記，其被繼承人張石吉就上開權利範圍應有部分八分
之三之土地，經屏東縣恆春地政事務所以八０屏恆字第四四一七
號收件，於民國八十年十二月二十日所為以繼承為原因之所有權
移轉登記塗銷。
被告丁○○應就第一項土地權利範圍應有部分八分之三，經屏東
縣恆春地政事務所以八０屏恆字第四四一七號收件，於民國八十
年十二月二十日所為以繼承為原因之所有權移轉登記塗銷。
被告寅○○應就第一項土地權利範圍應有部分四分之三辦理所有
權移轉登記後，移轉登記予原告甲○○、子○○、癸○○、壬○○、丑○○公同共有。
訴訟費用由被告丁○○、丙○○○、辛○○、己○○負擔二十分
之十九，餘由被告寅○○負擔。
原告假執行之聲請駁回。
    事實及理由
一、程序事項：
  (一)被告丙○○○、己○○、辛○○未於最後言詞辯論期日到場
    ，核無民事訴訟法第386 條各款所列情形，爰依原告之聲請
    ，由其一造辯論而為判決。
  (二)按確認法律關係之訴，非原告有即受確認判決之法律上利益
    者，不得提起之，民事訴訟法第247條第1項前段定有明文。
    所謂即受確認判決之法律上利益，係指因法律關係之存否不
    明確，致原告在私法上之地位有受侵害之危險，而此項危險
    得以對於被告之確認判決予以除去者而言，最高法院42年臺
    上字第1031號著有判例可資參照。本件原告訴請確認現登記
    於被告丁○○、丙○○○、己○○、辛○○名下之不動產為
    被告寅○○所有，形式上雖不涉及原告自己而屬於確認他人
    間法律關係存否之類型，然其同時起訴請求被告寅○○將該
    不動產移轉登記予原告，自以寅○○就該不動產有處分權為
    前提，足徵前開訴請確認之法律關係存否不明確，已致原告
    在私法上地位有受侵害之危險，並得以確認判決除去之，是
    原告對被告提起確認上開不動產為被告寅○○所有之訴，有
    即受確認判決之法律上利益。
二、原告主張：坐落屏東縣恆春鎮○○○段249 地號，地目田，
    面積20,227平方公尺土地（下稱系爭土地）應有部分3 ／4
    ，原登記為被告丁○○、訴外人張石吉之父即訴外人張清金
    所有，於民國54年間經法院強制執行查封拍賣，由被告寅○○拍定取得其所有權，然未辦理移轉登記。嗣寅○○於62年
    9 月5 日與原告之被繼承人即訴外人陳用訂定買賣契約，將
    該應有部分讓與之，詎張清金死亡後，其子即被告丁○○與
    訴外人張石吉竟於80年間就該應有部分向地政機關辦理繼承
    登記，各登記為應有部分3 ／8 之所有人，嗣張石吉於86年
    間死亡後，其繼承人即被告丙○○○、辛○○、己○○旋又
    據該登記更辦理繼承登記為三人應有部分各1 ／8 ，爰依不
    動產物權之法律關係，訴請確認被告寅○○為系爭土地應有
    部分3 ／4 之所有權人，請求塗銷被告丁○○、丙○○○、
    辛○○、己○○及訴外人張石吉上開以繼承為原因，就系爭
    土地應有部分所為之移轉登記，並依繼承、買賣契約及代位
    權之法律關係，請求被告張榮森就該標的辦理所有權移轉登
    記後，再移轉登記予原告而提起本訴。聲明：如主文所示。
三、被告寅○○對原告主張之事實均不爭執，並陳明願配合辦理
    移轉登記；被告丁○○、丙○○○、辛○○、己○○（下稱
    丁○○等四人）答辯：渠等對原登記其被繼承人張清金名下
    之系爭土地應有部分曾經法院拍賣並不知情，應受善意保護
    ；被告寅○○應買系爭土地時，亦無自耕能力，其拍賣無效
    ；而寅○○與訴外人陳用就該應有部分所為買賣契約為通謀
    虛偽意思表示，亦屬無效；又陳用與寅○○訂定該買賣契約
    時，並無自耕能力，其契約不生效力；縱其買賣契約有效，
    亦已經罹於時效，不得據以為對寅○○請求之基礎云云。聲
    明：請求駁回原告之訴。
四、兩造不爭執事項：（本院卷第65頁、第172 頁筆錄）
  (一)被告寅○○對原告主張之事實均不爭執。
  (二)被告丁○○、丙○○○、辛○○、己○○對原告提出卷附本
    院54惠執申字第10855 號致恆春地政事務所代電（本院卷第
    17頁）為真正不爭執。
五、原告與被告丁○○、丙○○○、己○○、辛○○等四人協議
    之爭點：（本院卷第120 頁筆錄）
　(一)被告寅○○是否因法院拍賣而取得系爭土地應有部分之所有
    權？
　(二)被告丁○○、訴外人張石吉、被告丙○○○、辛○○、己○○是否因繼承或善意受讓之法律關係取得系爭土地應有部分
    之所有權？
　(三)原告之被繼承人陳用與被告寅○○以系爭土地成立買賣契約
    時，就該土地有無自耕能力？其契約是否有效？
六、本院之判斷：
    原告主張系爭土地為農地，其權利範圍應有部分3 ／4 原登
    記為訴外人張清金即被告丁○○、訴外人張石吉之父所有，
    前於54年間經本院以清償債務強制執行事件查封拍賣，就該
    應有部分核發權利移轉證明書予被告寅○○，並致代電予恆
    春地政事務所囑託塗銷存在該執行標的之查封登記，然寅○○未曾完成移轉登記，於62年9 月5 日又與原告之被繼承人
    陳用就上開系爭土地應有部分訂立買賣契約出售之，嗣張清
    金、陳用相繼於65年7 月、80年10月間死亡，被告丁○○與
    訴外人張石吉旋於80年12月間就該登記張清金名下之應有部
    分辦理繼承登記，各登記為應有部分3 ／8 之所有人，迄張
    石吉於86年間死亡，其繼承人即被告丙○○○、辛○○、己○○三人再就系爭土地辦理繼承登記應有部分各1 ／8 ，業
    據提出恆春地政事務所土地登記簿謄本、土地登記謄本、戶
    籍謄本、本院54惠執申字第10855 號致恆春地政事務所代電
    、契約書為據，並為被告所不爭執，應認為真正。原告另主
    張系爭土地應有部分已經被告寅○○於前揭時間獲本院核發
    權利移轉證書而取得所有權，原告並因繼承之法律關係，得
    依前開訴外人陳用與寅○○所訂立之契約，請求被告寅○○
    移轉系爭土地應有部分所有權等情，則為被告丁○○等四人
    所否認。茲就本件原告與被告丁○○等四人間協議之爭點析
    論如后：
  (一)被告寅○○是否因法院拍賣而取得系爭土地應有部分之所有
    權？
    按拍賣之不動產，買受人繳足價金後，執行法院應發給權利
    移轉證書及其他書據；拍賣之不動產，買受人自領得執行法
    院所發給權利移轉證書之日起，取得該不動產所有權，債權
    人承受債務人之不動產者亦同，85年10月9 日修正前強制執
    行法第97條、第98條定有明文。查系爭土地應有部分前於54
    年間曾經本院依強制執行程序查封拍賣，並因被告寅○○承
    買暨繳足價金而已經發給權利移轉證書，已如前述，揆諸前
    引法條意旨，其拍定人或承買人於獲發權利移轉證書時，即
    取得執行標的所有權，不因名義上仍登記於原所有人名下而
    受影響。被告丁○○等四人雖辯稱前揭拍賣程序因寅○○於
    承買時並無自耕能力而無效，不生權利移轉之效力云云。惟
    查，上開拍賣事件發生於54年間，依當時有效施行之64 年7
    月24日修正前土地法第30條規定，私有農地所有權之移轉，
    其承受人以承受後能自耕者為限，故法院執行處辦理農地拍
    賣事件實務，對於應買人及承買人資格之審查，均要求於事
    前繳驗主管機關核發之自耕能力證明書或保證書（詳司法院
    55年1 月1 日民事法律座談會、56年1 月1 日臺灣高等法院
    暨所屬法院56年度法律座談會民事執行類第27號、第31 號
    決議意旨參照），其開標後始發覺者，對未提出自耕能力證
    明者，猶不予拍定（詳臺灣高等法院暨所屬法院62年度法律
    座談會民事執行類第21號決議意旨參照）。今前揭執行事件
    案卷經本院依職權調取，雖因逾保存年限而無從查考，惟兩
    造就前開本院致恆春地政事務所代電既不爭執，其內容復已
    載明系爭土地應有部分已經被告寅○○以新臺幣（下同）10
    6,000 元承買，並由本院核發權利移轉證書之事實，依常理
    ，其包括自耕能力證明文件等要件確已經法院審核無訛，茲
    被告丁○○等四人辯稱其拍賣程序因寅○○欠缺自耕能力而
    無效，卻不能舉證以實其說，所辯即不足採。是原告主張被
    告寅○○於前揭時間因法院強制執行拍賣程序獲發權利移轉
    證書，已經取得前開應有部分之所有權，足堪採取。
　(二)被告丁○○、訴外人張石吉、被告丙○○○、辛○○、己○○是否因繼承或善意受讓之法律關係取得系爭土地應有部分
    之所有權？
    次按土地法第43條：「依本法所為登記，有絕對效力」之規
    定，乃為保護善意第三人因信賴登記所為私法上法律行為而
    設，其適用有一定之範圍；又不動產物權之善意取得，係指
    因善意信賴不動產登記，依有效之法律行為而取得不動產物
    權者而言，前行政法院71年度判字第1077號、最高法院87年
    度臺上字第353 號著有判決可資參照。查系爭土地應有部分
    於54年間已經被告寅○○因法院強制執行拍賣程序而取得所
    有權，既如前述，原所有人張清金就該標的之所有權即因移
    轉而消滅，其繼承人即被告丁○○等四人自無從直接或再轉
    繼承該應有部分所有權。又被告丁○○等四人雖辯稱就系爭
    土地曾經法院強制執行拍賣並不知情，其辦理繼承登記應受
    土地法第43條規定之保護云云，惟姑不論土地法第43條規定
    乃為保護善意第三人因信賴登記所為私法上法律行為所設，
    就繼承等因被繼承人死亡之自然事實而發生之情形，並無適
    用；今查，系爭土地自寅○○經前揭拍賣程序取得權利範圍
    應有部分3 ／4 後，旋出租予訴外人丁文章耕作使用，嗣陳
    用於62年間向寅○○購買其應有部分後，繼而亦在該地耕作
    使用至80年間死亡時為止，期間居住在附近之原地主張清金
    祖孫三代不僅未曾出面干預或對土地之使用人主張權利，其
    土地已經遭拍賣之事實復為鄉里居民所周知等情，業據證人
    即曾經在系爭土地或鄰地耕作、居住多年之人卯○○○、乙○、林水吉、丁文章於本院審理時所為證述在卷（詳本院卷
    第172 頁至第181 頁筆錄），衡情，張清金於54年間既因清
    償債務強制執行事件遭法院強制執行拍賣其財產，依常理其
    當時經濟狀況顯已不佳，而系爭土地既坐落被告丁○○等四
    人及其被繼承人張清金之住所附近，其自54年間起均由他人
    耕作使用，然渠家人不僅不曾過問，對鄉里間眾人皆知該自
    家土地已遭拍賣之事實，猶全然不知，與常理已然有間；另
    就張清金於65年間死亡後，其子丁○○、張石吉對該登記張
    清金名下之系爭土地應有部分均遲不聞問，卻於15年後即80
    年10月間原告之被繼承人陳用死亡後，突於同年12月間就該
    應有部分辦理繼承登記，其巧合尤有過甚，在在均與事理不
    符，是被告丁○○等四人辯稱對原登記張清金名下之系爭土
    地應有部分3 ／4 曾經法院拍賣並不知情，應依土地法第43
    條規定受善意保護云云，委無可取。
　(三)原告之被繼承人陳用與被告寅○○就系爭土地成立買賣契約
    時，就該土地有無自耕能力？其契約是否有效？
    按私有農地所有權之移轉，其承受人以能自耕者為限；違反
    前項規定者，其所有權之移轉無效。89年1 月26日修正前土
    地法第30條第1項前段、第2項定有明文。次按，以不能之給
    付為契約標的者，其契約為無效，民法第246條第1項著有規
    定。又所謂能自耕者，非謂能下田耕作者，即有自耕能力，
    尚須就土地具備有耕作之體力、知識、及耕作之時間，並參
    酌該農地距其住所遠近等條件，並不能以戶籍謄本所載為據
    認定之。本件被告丁○○等四人抗辯原告之被繼承人陳用於
    前揭時間與被告寅○○所訂買賣契約，因買受人陳用無自耕
    能力而無效云云，無非以本院於審理中依職權調得陳用之除
    戶謄本記事欄記載其自51年間起，職業已由原本登載之自耕
    農變更為「捕漁」為其唯一論據。惟查，陳用為34年出生之
    人，自初中畢業後，即跟隨其父種稻，隨後並購買系爭土地
    供種植蕃薯，即至80年間死亡時為止，均以務農為唯一職業
    ，從未從事捕漁或其他工作，其職業欄變更為捕漁之目的，
    應係為參加漁保所為，與其實際從事之工作無關等情，業據
    證人即與陳用相鄰耕作之人卯○○○、乙○、林水吉於本院
    審理時結證在卷，堪可採信。茲審酌陳用於前揭時間確為專
    任農耕之人，未從事其他勞動工作，其住所復始終設於屏東
    縣恆春鎮○○路33號，不曾遷移，有除戶謄本在卷可按，與
    系爭土地位於同一縣（市）範圍內，與當時有效施行，嗣89
    年2 月18日始經廢止之「自耕能力證明書之申請及核發注意
    事項」規定之審查要件相符，堪認其當時就系爭土地確有自
    耕能力，被告丁○○等四人空言辯稱陳用無自耕能力，甚至
    指摘其與寅○○所訂前開買賣契約係本於通謀虛偽意思表示
    所為云云，卻均不能舉證以實其說，所辯顯不足採。是原告
    主張陳用與被告寅○○於前揭時間就系爭土地訂定之買賣契
    約為有效，應堪採取。
七、此外，被告丁○○等四人固提出據稱係以2,000 元代價委託
    某地方法院退休書記官「林庚申」撰寫之答辯狀（詳本院卷
    第92頁筆錄），對前揭陳用與被告寅○○就系爭土地應有部
    分訂定之買賣契約已罹於15年時效期間提出抗辯云云，經本
    院闡明其抗辯權行使之主體不符後，被告丙○○○、己○○
    、辛○○之訴訟代理人戊○○復預先以寅○○名義，製作內
    容略據上開事實對原告提出時效抗辯之書狀，並於寅○○到
    院參與調解時取得其簽名後，逕向本院收發室投遞。惟查：
  (一)時效抗辯乃私法上針對債務人於債權人怠於行使債權逾一定
    期間後，賦與其對嗣後就債權人所為之請求得拒絕履行之規
    定，目的在促使權利人行使其權利，以保障交易安全，其抗
    辯權行使之主體限於債務人，尚非第三人所能代庖。本件被
    告丁○○等四人既非前開存在於訴外人陳用與被告寅○○間
    之買賣契約當事人，就本件訴訟標的法律關係與被告寅○○
    復無須合一確定，其就原告本於繼承之法律關係，對寅○○
    所為關於履行契約之請求，自無代為提出時效抗辯之餘地。
  (二)被告丁○○等四人提出前開答辯，經本院於94年2 月22日言
    詞辯論期日時當庭為上開闡明後，嗣雖表示願與原告試行調
    解，被告丙○○○、己○○、辛○○之訴訟代理人戊○○卻
    於94年3 月30日下午到院行調解程序時，持預先擬妥，並以
    被告寅○○名義對原告提出時效抗辯為內容之答辯狀交寅○○簽名後，逕向本院收發室投遞，旋與其所代理之被告丙○○○、己○○、張顯榮就包括本院94年4 月17日續行調解期
    日在內，至本件言詞辯論終結為止，共計三次期日均未再到
    庭。經查，前開答辯狀乃戊○○預先製作，隨後並自行向本
    院投遞，業據戊○○之弟即被告丁○○之訴訟代理人庚○○
    於本院審理時陳明在卷（詳本院卷第178 頁、第179 頁筆錄
    ），又該答辯狀係戊○○於寅○○身體不適、精神恍惚之情
    形下取得其簽名，內容並非寅○○之真意，嗣經寅○○之妻
    吳陳貞賢感覺有異，向本院收發室借閱該書狀始查悉上情，
    亦經被告寅○○與證人吳陳貞賢於本院訊問時指陳綦詳（詳
    本院卷第144 頁至第146 頁筆錄），另戊○○於前揭時間取
    得被告寅○○之簽名後，雖立即於同日下午1 時28分，即前
    開本院第一次調解期日即將開始之際向本院投遞，然寅○○
    隨即於同日下午5 時24分遞狀請求撤回該狀，有上開答辯狀
    、撤回答辯狀各一份附卷可參（本院卷第127 頁至第129 頁
    、第130 頁至第132 頁）。衡情，以被告寅○○就本件答辯
    內容，向來均表明願依約履行之態度，與被告丁○○等四人
    之立場迥異，縱有變更，其既已自行到庭，原可逕行陳明，
    顯無委託戊○○代為製作該等內容書狀之必要，遑論於書狀
    遞出後，又火速具狀撤回，是寅○○於本院訊問時所稱戊○○係利用其身體不適、精神恍惚，未及瞭解書狀內容之情形
    下取得其簽名，該書狀內容並非其真意等語，應堪採信，自
    難認為被告寅○○曾對原告提出時效抗辯，矧被告寅○○於
    原告提起本件訴訟前，先行向其請求履行上開契約時，即已
    就所負債務為承認之表示，此據被告寅○○及證人即其妻陳
    吳貞賢於本院訊問時陳明在卷，依民法第129 條第1 項第2
    款，即生時效中斷之效果，本件縱以被告寅○○而言，亦欠
    缺可資主張時效抗辯之情狀，附此敘明。
八、綜上所述，系爭土地應有部分已經被告寅○○因法院強制執
    行拍賣程序獲發權利移轉證書而取得其所有權，被告丁○○
    等四人均欠缺取得其所有權之依據，被告寅○○與原告之被
    繼承人陳用訂定之買賣契約，復不能認為有無效或其他影響
    其效力之事由存在。從而，本件原告訴請確認系爭土地應有
    部分為被告寅○○所有，並請求被告丁○○、丙○○○、辛○○、己○○及訴外人張石吉塗銷前開以繼承為原因，就系
    爭土地應有部分所為之移轉登記；並依繼承及買賣契約之法
    律關係，代位請求被告張榮森辦理所有權移轉登記，再將該
    應有部分移轉登記予原告公同共有而提起本訴，為有理由，
    應予准許。又原告陳明願供擔保，聲請准予宣告假執行，惟
    本件原告所提不論確認之訴，或請求被告為一定之意思表示
    ，性質上均不得為假執行，其此部分聲請於法不合，應予駁
    回。
九、本件事證已臻明確，兩造其餘攻擊、防禦及立證方法，經核
    於判決結果不生影響，爰不逐一論列。
十、據上論結，原告之訴為一部有理由，一部無理由，依民事訴
    訟法第385 條第1 項前段、第79條、第85條第1 項但書，判
    決如主文。
中　　華　　民　　國　　94　　年　　6 　　月　　21　　日
                    民事第二庭　法　官　陳松檀
正本係照原本作成
如對本判決上訴，須於判決送達後20日內向本院提出上訴狀。
中　　華　　民　　國　　94　　年　　6 　　月　　22　　日
                                書記官   謝天祥
